【裁判字號】    88,訴更,5
【裁判日期】    890210
【裁判案由】    給付貨款
【裁判全文】
臺灣臺北地方法院民事判決  八十八年度訴更字第五號
    原      告  佳漢建材有限公司
    法定代理人  乙○○
    訴訟代理人  何春源律師
    被      告  泰淵營造股份有限公司
                            設台北市○○○路○段十九號八樓
    法定代理人  甲○○      住台北縣中和市○○路○段一二八巷一弄十之三號
    訴訟代理人  劉錦隆律師
    複代理  人  呂蘭蓉律師
                丙○○律師
右當事人間給付貨款事件，經台灣高等法院發回更審，本院判決如左：
    主      文
被告應給付原告新台幣伍拾玖萬捌仟玖佰捌拾元及自民國八十七年六月二十七日起至
清償日止，按週年利率百分之五計算之利息。
訴訟費用由被告負擔。
本判決於原告以新台幣貳拾萬元為被告供擔保後，得假執行，但被告如於假執行程序
實施前，預以新台幣伍拾玖萬捌仟玖佰捌拾元為原告供擔保，得免為假執行。
    事      實
甲、原告方面：
壹、聲明：
    一、被告應給付原告新台幣（下同）五十九萬八千九百八十元，及自起訴狀繕本
        送達之翌日起至清償日止，按年息百分之五計算之利息。
    二、願供擔保，請准予宣告假執行。
貳、陳述：
    一、被告向原告訂購建材材料，嗣經原告開立統一發票為之請款時，被告未依約
        支付，計積欠貨款計五十九萬八千九百八十元，嗣后迭經催討仍無結果，為
        此，提起本件訴訟。
    二、訴外人林金鐘稱是被告公司的人，拿被告公司名片及他本人名片給原告，表
        示是被告公司的人，原告不會賣給個人名義的人。建材是林金鐘簽收的，被
        告公司法定代理人周一鶴於台灣新竹地方法院檢察署開庭時有說林金鐘與被
        告是合夥人，林金鐘是負責工地主任。原告拿到名片後有打電話到被告公司
        求證，他們說有承包這工程，請款單及發票送到西門國小，公司就會給這筆
        款項。
    三、被告答辯謂未向原告訂購建材材料，且未曾交付建材材料給被告，原告所提
        出之統一發票係林金鐘交付給被告，並非原告直接交給被告云云，而否認原
        告之請求，核被告所陳僅係玩弄文字遊戲並混淆視聽而已，蓋統一發票既有
        簽發且就系爭之工程款更有脫離不了之關係，怎能執係林金鐘交付被告之點
        ，而完全地予以否認，且更影射原告有以虛設行號販賣統一發票，而不得僅
        以開立統一發票認定二造間是否有買賣關係存在，此種似是而非言論，難道
        被告為圖得工程款且為卸責之心態，而撇清與林金鐘之關係嗎？被告就原告
        提供建材也完全無視其付出嗎？由此看來，被告貪圖便宜且不欲負任何義務
        之心態，昭然若揭。被告此種卸責心態是否公平且合理，尤有甚者，被告一
        面否認工程款，復又向西門國小求償，可見其相互矛盾且不合邏輯之情狀，
        實屬明顯，即連被告自身就此矛盾也無法釐清，更何況被迷惑之原告及承審
        人員呢？另原告開立統一發票之抬頭也係被告之名，因工程上承包之公家即
        政府機關工程，皆需嚴格審核，且就稅捐部分也需相當清楚，故原告出售從
        各方面之證據（即林金鐘遞交之名片）皆為被告公司名，是以，原告當無隨
        便出售且不明究裡地開立發票予以請款，尤其，對象非常地清楚，即被告係
        購買建材之交易對象，倘若被告執意否認，也僅係不欲支付工程款之心態罷
        了。被告向新竹市立西門國小請款事宜，茲有被告律師催告函（八七）錦律
        字第０四０四六號可資為稽，按被告確實有工程承攬之尾款，被告執意不為
        支付，係毫無道理存在。
    四、被告為承接原施工單位即璇櫻營造股份有限公司之工程，曾親赴法院辦理公
        證，從公證書可看出林金鐘與被告為合夥人，因為林金鐘在上面有記載是被
        告公司的代理人，且獲得新竹市西門國小之同意，故林金鐘有權代理被告公
        司，足見，被告已然承接工程，尤其，被告從西門國小請領之工程款已累計
        有三千萬元，茲從請領之手續當中，得知被告確為承攬工程單位，且有西門
        國小知悉被告確係請領工程款之工程單位，是以，原告實在不明瞭被告為何
        據以否認，難道施工、請款都是假的嗎？即連西門國小所出示之請款單據，
        並蓋有被告印鑑章也是不真切的嗎？綜觀所有文件皆相當地清楚，要無被告
        再推拖之理，且被告若再執印鑑章也係林金鐘偽刻后領的，那豈不是將西
        門國小或政府公家單位當作文盲看待，對被告若就林金鐘部分有領情狀，
        又為何度過如此漫長時間仍未發覺呢？核被告顯然以林金鐘目前無法為之出
        庭應訊之情狀推卸責任，是則，被告係就支付貨款當責無旁貸，否則，商業
        信用如何維繫呢？尤其，被告寄發律師函之內容三，更明確地載明林金鐘及
        各協力廠商字眼，是以，被告確有積欠情事，事屬顯然。
    五、另就原告應請領之工程款與各協力廠商應請之工程款曾因被告未依約給付而
        懇請新竹市西門國小校長出面處理，其而全體更於校長室研討因應措施，此
        舉難道還是如被告所言，因虛設行號販賣統一發票而為之請領的嗎？原告又
        為何僅為其非鉅大的工程款而甘冒觸犯法律呢？故按常理之，被告之答辯顯
        然係不斷地以文字間之矛盾邏輯觀念誤導，因被告與林金鐘雖無法確知內部
        之授權代理，然林金鐘執被告印鑑章及印發名片請領工程款係有相當表現代
        理，被告以未授與林金鐘代理權，且林金鐘並非被告之任何人員，且更以被
        告全未參與，直到林金鐘離開工地後，被告不得已始施作，故被告絕不可能
        授權林金鐘向原告訂購系爭材料云云，原告實在不知被告之委任之訴訟代理
        人所陳事項為何？因被告既係公證書所載明之契約當事人，理當施作工程，
        怎可以林金鐘離開地后始不得已才進場施工？倘若真是如此，那西門國小之
        工程豈不太沒保障了嗎？
    六、從頭到尾林金鐘均是用被告名義來向原告訂貨，林金鐘開個人的支票給原告
        ，說是被告的合夥，西門國小都是林金鐘在處理，即台灣新竹地方法院檢察
        署八十六年度偵字第一０二八一號偵查卷第三、四頁的二張票。台灣新竹地
        方法院檢察署偵查期間原告法定代理人出國，由其太太出庭，因不知這嚴重
        性，認為只要有人付錢即可。
參、證據：提出(一)統一發票影本九張、(二)名片影本一紙、(三)律師函影本一份、(四)認證
    書影本一份、(五)領款單據影本九紙、(六)協力廠商即債權人工程明細表影本一份為
    證，並聲請訊問證人蔡英。
乙、被告方面：
壹、聲明：
    一、駁回原告之訴及假執行之聲請。
    二、如受不利判決，請准供擔保免為假執行。
貳、陳述：
    一、被告並未向原告訂購建材材料，原告亦未曾交付建材材料給被告，名片是林
        金鐘自行印製，而原告所提出之統一發票係林金鐘交付給原告，並非原告直
        接交給被告，依一般交易習慣，交易之買受人指示出賣人填載第三人為買受
        人，或虛設行號販賣統一發票均所在多有，故不得僅以開立統一發票認定兩
        造間是否有買賣關係存在，至於林金鐘何以會取得原告開立之統一發票，則
        不得而知。
    二、原告已自認系爭建材材料係林金鐘向其訂購，並非被告法定代理人周一鶴向
        其訂購，雖原告同時主張林金鐘於訂購時向其表示係被告公司之代理人，惟
        林金鐘係台灣爾泰浦工程顧問股份有限公司與林氏預鑄品國際開發股份有限
        公司（下簡稱林氏公司）董事，並非被告公司之負責人、董監事、經理人或
        受雇人，被告又未授與林金鐘代理權，且不同意林鐘以被告名義向原告訂購
        建材材料，更不知林金鐘以被告名義向原告訂購系爭建材材料，故林金鐘與
        原告間或林金鐘以被告代理人名義所為與原告間之訂購契約，對於被告均不
        生效力。
    三、至於林金鐘之所以在新竹市西門國小施作工程，及將原告之統一發票交給被
        告報稅，係因林金鐘以其經營之林氏公司向被告轉包被告以訴外人璇櫻營造
        股份有限公司（下簡稱璇櫻公司）保證人身分所承接之新竹市立西門國小普
        通教室、廁所新建工程（土木部分），但因礙於政府工程不得轉包之規定，
        雙方乃以共同承攬名義訂立合作協議書，並於合作協議書訂明林氏公司在系
        爭工程負責財務管理（含工程履約保證金），及工程款調度支配之權力，故
        實在轉包，因而在林金鐘離開工地前，全部工程均由林氏公司施作，被告全
        未參與，直到林金鐘離開工地後，被告不得已始應西門國小要求另行招工施
        作西門國小要求施作修善之工程。故被告絕不可能授權林金鐘向原告訂購系
        爭建材材料，林金鐘亦非被告公司之代理人。
    四、縱因被告為規避不能轉包之規定而與林氏公司訂立之合作協議書被依書面文
        字解釋成係被告與林氏公司共同承攬新竹市立西門國小八十四年度普通教室
        、廁所新建工程，惟縱係共同承攬，因工程部分係由林氏公司負責，林金鐘
        亦不得以被告名義向原告訂購系爭建材材料。
    五、在林金鐘跑掉前所有與西門國小的施工事情均是由林金鐘去處理的，因工程
        已轉包給林氏公司了，請款單的印章是林金鐘自己刻的，沒經過被告同意，
        但有允許去領款，原告也知林金鐘去領款，被告是要林金鐘每一次請款要回
        公司蓋章，但允許領款不代表允許林金鐘與他人為法律行為。合夥有另一個
        名稱，林金鐘不能以另一合夥人去為法律行為。林金鐘與被告約定每次請款
        時不需要給被告錢，等到工程完成清算利潤一半給被告，發票是林金鐘拿給
        被告去報稅，不知是否正確，最後分配利潤時，會去核對小包價格是否實在
        、與行情有無相符。
    六、林金鐘以林氏名義或個人名義訂貨才會以林氏或個人名義付款，即林金鐘是
        用個人名義或是林氏公司名義去訂貨的。
    七、承攬土木工程之稅前利潤約為工程款之百分之十五，故被告將新竹市立西門
        國小普通教室、廁所新建工程（土木部分）轉包給林金鐘所經營之林氏公司
        之條件為該百分之十五之稅前利潤扣除百分之五營業稅後，由雙方平均分配
        ，亦即被告取得總工程款之百分之五做為轉包之利潤，而此轉包之利潤百分
        之五係固定不變，於工程完成時一次付清，故林氏公司實際支出多少成本，
        僅關係林氏公司本身之盈虧，概與被告無關，不必經過雙方會算成本之手續
        ，被告訴訟代理人於八十七年八月二十八日辯論時，因林氏公司尚未給付任
        何利潤給被告，故誤以為尚須經過雙方會算林氏公司之支出以求得利潤之數
        額，且未將百分之十五之稅前利潤扣除百分之五營業稅，請求准予更正。
    八、公證代理人只有對公證這件事，沒有以自己行為表示授予林金鐘代理權與其
        他廠商法律行為，被告也不知林金鐘以被告代理人的身份為法律行為。又被
        告轉包給林金鐘不是表示不可向西門國小請款。小包也開債權人會議，是西
        門國小負責協商的，學校不可能認為小包是被告請來的，轉包出去不可能有
        公文，西門國小知道這事，林金鐘跑掉西門國小有通知被告公司。請款貨款
        是林金鐘一開始刻被告公司的章，被告無揭發，學校是認章不認人，林金鐘
        拿印鑑請款充其量學校是認為林金鐘只是被告公司的使者，請款是事實行為
        ，對西門國小，林金鐘是履行輔助人，工程是事實行為，被告和原告無契約
        ，故林金鐘不可能是被告與原告契約之履行輔助人。
參、證據：提出(一)林金鐘名片影本一份、(二)協議書影本一份、(三)合作協議書影本一份
    為證。
丙：本院依職權調閱台灣新竹地方法院檢察署八十六年偵字第一０二八一號、一０二
    八五號刑事卷宗。
    理      由
一、原告起訴主張被告向原告訂購建材材料，嗣經原告開立統一發票為之請款時，被
    告未依約支付，計積欠貨款計五十九萬八千九百八十元，嗣后迭經催討仍無結果
    ，為此提起本件訴訟等語。被告則以其並未向原告訂購建材材料，亦未同意林金
    鐘以其名義向原告訂貨，林金鐘係台灣爾泰浦工程顧問股份有限公司與林氏公司
    之董事，並非其負責人、董監事、經理人或受雇人，林金鐘在新竹市西門國小施
    作工程，係林金鐘以林氏公司向被告轉包被告以訴外人璇櫻公司保證人身分所承
    接之新竹市西門國小普通教室、廁所新建工程（土木部分），因政府工程不得轉
    包，雙方乃以共同承攬名義訂立合作協議書，雙方實為轉包，在林金鐘離開工地
    之前，全部工程均由林氏公司施作，被告全未參與，直至林金鐘離開工地，被告
    始另行招工施作西門國小工程，被告未授權林金鐘向原告訂購建材材料，林金鐘
    亦非公司代理人，林金鐘以被告代理人名義與原告所為之訂購契，對被告不生效
    力等語置辯。
二、原告主張林金鐘為被告向其訂購建材材料，尚積欠貨款五十九萬八千九百八十元
    未支付之事實，業據其提出統一發票影本九張、林金鐘名片影本一紙、統一發票
    影本九紙為證，被告雖以上揭情詞置辯；但查：
    (一)被告因係新竹市西門國小教室、廁所新建工程之原承包商璇櫻公司之保證人，
      後以保證人身分承接西門國小教室、廁所新建工程，此為兩造所不爭執，自堪
      信為真實；被告固辯稱與林金鐘間，就西門國小教室等工程，係一轉包關係，
      然依被告所提與林金鐘任負責人之林氏公司所訂之合作協議書，其上載明「甲
      （即被告）、乙（即林氏公司）雙方共同承攬新竹市立西門國小八十四年度普
      通教室、廁所新建工程，雙方願遵照協議如下：一甲方土木工程有絕對管理及
      支配之權力。二乙方在上述工程負責財務管理（含工程履約保證金）及工程款
      調度支配之權力。三盈餘利潤按雙方約定分配」等語，並無何轉包工程之字樣
      ，且被告復未能舉證證明林金鐘係次承攬之關係，是被告與林氏公司間因共同
      承攬工程，而有一合夥關係存在，堪予認定。
    (二)依原告所提被告所不爭執之被告與璇櫻公司為承接西門國小工程所辦理之公證
      書，該公證書亦係林金鐘代理被告與璇櫻公司簽訂，有該公證書影本在卷可憑
      ，是基於被告與林氏公司之合夥關係，就承接西門國小工程簽約一事，林金鐘
      曾獲被告之授權辦理公證事真；再證人即新竹市西門國小校長蔡英結證稱「原
      本是璇櫻公司承包後來未成後由保證廠商泰淵公司完成，璇櫻公司負責人及林
      金鐘帶了泰淵的資料一起到法院去公證」、「每次領款都是林先生（林金鐘）
      帶公司的章及發票來領款」、「平時我電話打到泰淵公司都是謝小姐和我接洽
      ，謝說泰淵是林金鐘在負責」、「我可確定她（謝小姐）說是由林先生負責」
      （本院八十八年十二月十四日言詞辯論筆錄）；甚而原告於台灣新竹地方法院
      檢察署八十六年度偵字第一○二八一號、一○二八五號告訴林金鐘、被告前法
      定代理人周一鶴詐欺案，周一鶴於八十七年四月二十八日之訊問筆錄亦曾供稱
      工程是由泰淵承包，泰淵與林金鐘是合夥關係，林金鐘負責工程和財務等語，
      是林金鐘非僅於公證時曾代理被告，於工程施作期間，西門國小與被告聯洽工
      程事宜，被告公司人員亦稱工地由林金鐘負責，甚而領取工程款時，亦可由林
      金鐘攜帶被告之印章向西門國小領款，則就西門國小教室、廁所新建工程，被
      告就工程施作，曾授予代理權予林金鐘，堪予認定；再參以系爭建材之買賣，
      原告所開立之九紙統一發票，買受人亦記載為被告，被告收受後並未爭執，且
      持之申報等情，益足徵林金鐘為被告之代理人，代理被告為系爭建材材料之買
      賣，被告辯稱未授權等語，不足採信。
三、按代理人於代理權限內，以本人名義所為之意思表示，直接對本人發生效力，民
    法第一百零三條第一項定有明文，林金鐘既為被告之代理人，其為施作新竹西門
    國小工程，以被告名義，向原告訂購之建材，亦對被告發生效力，應由被告負清
    償之責；雖原告因系爭貨款未獲償，在台灣新竹地方法院檢察署以林金鐘以林氏
    公司名義訂貨，及林金鐘以被告名義訂貨，分別對林金鐘，及林金鐘與被告先前
    法定代理人周一鶴提起詐欺告訴，然原告之法定代理人乙○○於林金鐘離開工地
    後，貨款未獲清償，而被告亦不承認林金鐘為被告所為交易之情形下，因不諳法
    律，分別對林金鐘，及林金鐘、周一鶴提起告訴，以求債權確保之周延，自難認
    原告明知林金鐘以林氏公司之名義訂貨；再原告法定代理人乙○○之妻曾陳淑美
    於台灣新竹地方法院檢察署前開詐欺二案偵查時，曾到庭供稱林金鐘有以泰淵公
    司、林氏公司之名義訂貨等語，惟乙○○係原告之法定代理人，綜理原告公司業
    務，對公司交易自較其妻熟稔，亦不能因其妻之偵查中之陳稱，而為原告不利之
    認定；從而，原告依買賣之法律關係，請求被告給付五十九萬八千九百八十元，
    及自起訴狀繕本送達之翌日即八十七年六月二十七日起至清償日止，按週年利率
    百分之五計算之利息，為有理由，應予准許。
四、兩造陳明願供擔保，聲請宣告假執行或免為假執行，經核均無不合，爰各酌定相
    當之擔保金額，一併准許之。
五、結論：原告之訴為有理由，依民事訴訟法第七十八條、第三百九十條第二項、第
    三百九十二條，判決如主文。
中      華      民      國    八十九    年      二      月      十      日
                              民事第二庭法      官
右為正本係照原本作成
如對本判決上訴，須於判決送達後廿日內向本院提出上訴狀
中      華      民      國    八十九    年      二      月      十      日
~B法院書記官  歐陽更生


司法院資訊處製作；財團法人民間司法改革基金會備份。
